最高法院民事判決　　　　　　　　　　　　　　　八十八年度台上字第一五一七號
　　上　訴　人　裕華建設股份有限公司
　　法定代理人　癸○○
　　上　訴　人　甲○○
　　右二人共同
　　訴訟代理人　郭宏義律師
　　被 上訴 人　己○○
　　　　　　　　丑○○
　　　　　　　　壬○○
　　　　　　　　庚○○
　　　　　　　　寅○○
　　　　　　　　丁○○
　　　　　　　　乙○○
　　　　　　　　戊○○
　　　　　　　　辛○○
　　　　　　　　　　　　送達.
右當事人間請求損害賠償等事件，上訴人對於中華民國八十七年九月八日台灣高等法
院第二審判決（八十五年度重上字第三三二號），提起上訴，本院判決如左：
    主  文
原判決關於命上訴人給付及負擔訴訟費用部分廢棄，發回台灣高等法院。
    理  由
本件被上訴人主張：伊於民國八十年六月間分別向上訴人即建商裕華建設股份有限公
司（下稱裕華建設公司）、地主甲○○或第一審共同被告丙○○等三人購買坐落桃園
縣桃園市○○段一四八八之一地號等八筆土地及地上興建房屋。詎上訴人未依約建造
，致有海沙屋、坪數不足、基地面積不足、外觀改變、電梯與約定不符及公共設施比
例過高等瑕疵，且遲至八十二年十二月三十日始取得使用執照，迄未能交付無瑕庛房
屋；又系爭房屋之基地，因上訴人甲○○名下之應有部分，已遭台灣省合作金庫（下
稱省合作金庫）聲請法院假扣押查封，可歸責於上訴人之事由，已陷於給付不能，伊
乃於八十五年二月五日以存證信函為解除系爭買賣契約，系爭買賣契約既已解除，自
得請求返還已付價金。而第一審共同被告癸○○係裕華建設公司之代表人，其執行職
務，損及伊之權益，依法亦應負連帶賠償責任等情，依民法第二百二十六條、第二百
五十九條規定，先位聲明：求為命上訴人及癸○○、丙○○連帶返還伊已交付之價金
如原判決附表二所示金額，並加付法定遲延利息之判決。如認解約為無理由，則依民
法第三百五十九條規定請求減少價金，備位聲明：求為命上訴人及癸○○、丙○○連
帶給付如原判決附表三所示金額，並加付法定遲延利息之判決（第一審為被上訴人全
部敗訴之判決，被上訴人聲明不服，提起上訴，原審將第一審就先位之訴所為被上訴
人敗訴之判決，一部廢棄，改判命上訴人裕華建設公司、甲○○各給付上訴人如原判
決附表四所示金額，並駁回被上訴人其餘上訴。上訴人除對第一審共同原告子○○；
被上訴人除對第一審共同被告丙○○外就其敗訴部分，均聲明不服，上訴第三審，原
審就被上訴人利息部分之請求為補充判決，判命上訴人各給付自八十一年十月一日起
算之法定遲延利息，上訴人對於上開補充判決未聲明不服。至被上訴人及第一審共同
原告子○○其餘部分之上訴，則因未繳納三審裁判費，經本院另以裁定駁回其上訴）
。
上訴人則以：系爭房屋並無瑕疵，且買賣標的物尚未交付，依法被上訴人不得主張瑕
疵擔保責任；裕華建設公司亦未延宕工期，完工後，即通知被上訴人受領，惟被上訴
人迄未受領，且拒絕配合辦理銀行貸款對保及交屋手續，於被上訴人受領遲延中，甲
○○所有之土地為省合作金庫聲請法院查封，致給付不能，乃不可歸責於伊之事由等
語，資為抗辯。
原審將第一審就先位聲明部分所為被上訴人敗訴之判決一部廢棄，改判命上訴人各給
付如原判決附表四所示之金額，無非以：被上訴人主張上訴人有給付不能之事由，業
經其提出土地登記謄本一件為證。被上訴人訂購系爭基地坐落原為桃園市○○段一四
八八之一、一四八九、一四九○、一四九一、一四九二之一、一四九三之一、一四九
四之一、一四九五等八筆土地，嗣後合併為一四八九地號一筆，出售名義人均為上訴
人甲○○，有被上訴人提出之預定土地買賣契約書各一件足憑。而上開一四八九地號
上訴人甲○○所有權應有部分萬分之二一九三，全部遭省合作金庫於八十四年九月十
日實施假扣押查封，有上開土地登記謄本可稽，則上訴人甲○○就其所出售之基地，
已陷於給付不能之狀態（參照最高法院七十年第十八次民事庭會議決議）。次查系爭
買賣契約雖係土地及房屋每人各簽立乙份，然依各該預定土地買賣契約第十一條約定
「本約暨附件應與甲方所訂之『預定房屋買賣契約』……中之各項約定，同時履行，
任一部分不履行時，視為全契約全部違約」及各該預定房屋買賣契約第二十條約定「
本約暨附件應與甲方所訂之『預定土地買賣契約書』……中之各項約定同時履行，任
何一部分（不）履行時，視為上開全契約全部違約」等語，足見系爭房屋與系爭土地
二者，於履行上確有密切不可分之牽連關係，就被上訴人而言，須房地全部受領，契
約上之利益始告完備。茲上訴人甲○○就所出賣之土地既已陷於給付不能，就系爭房
地買賣全部契約而言，應認為已陷於給付不能。再者，物之出賣人負有交付其物於買
受人，並使其取得該物所有權之義務，上訴人於履行上開義務前，因自己欠債未還遭
省合作金庫查封土地，為上訴人所不爭，係可歸責於債務人即上訴人之事由而給付不
能。被上訴人以系爭房地買賣契約已因可歸責於債務人即上訴人之事由，而陷於給付
不能，分別以存證信函通知上訴人表示解除契約等情，據其提出存證信函及掛號回執
二件足憑，且為上訴人所不爭執，是被上訴人主張系爭房地買賣契約已解除，應屬可
採。又上訴人裕華建設公司雖通知被上訴人辦理對保及交屋手續，惟該通知係房屋出
賣人裕華建設公司單獨寄出，通知所指預繳費用為契稅、鑑證費……、火災險費、抵
押設定等費用，均為抵押權設定或房屋所有權移轉手續費用，並未提及土地所有權移
轉登記，依上開預定土地買賣契約書第四條第二款約定，需待土地出賣人通知始得辦
理移轉登記，上訴人甲○○未舉證就此曾為通知，自難謂被上訴人就土地所有權移轉
登記之給付有受領遲延情事。上訴人裕華建設公司於八十年間雖曾向省合作金庫借款
，固有上訴人提出之連帶保證書一件為證。惟兩造間並未約定被上訴人應就上訴人向
省合作金庫之借款負何法律上之責任。則上訴人裕華建設公司是否清償上開債務，與
被上訴人無涉。上訴人欲藉由被上訴人等承購戶如期繳付分期價金及銀行貸款，資以
清償上開貸款，充其量僅係上訴人片面主觀期望，而欠債不還，將遭債權人（銀行）
催討查封追償，上訴人焉能諉稱不知，亦非不可能藉用他方資金以清償債務。是以與
被上訴人履行債務與否，並無必然關係。被上訴人拒辦對保手續及繳付期款，微論是
否合法，殊難謂係土地遭查封致給付不能之歸責原因。綜上所述，被上訴人以給付不
能為由，解除系爭房地買賣契約，即屬有據。從而，被上訴人依民法第二百五十九條
規定，先位聲明請求上訴人各返還其所受領之價金，為有理由，應予准許等詞，為其
判斷之基礎。
惟查上訴人與被上訴人分別就房屋與其基地成立二個買賣契約，然該二契約確有密切
不可分之牽連關係，就被上訴人而言，須房地全部受領，契約上之利益始告完備，為
原審所認定之事實，則兩造間就系爭房地二個買賣契約，應屬不可分離之聯立契約。
而上開預訂土地買賣契約書第三條載明：「金融機構貸款事項：(一)金融機構貸款以本
約訂購之土地持分連同本約另購之房屋為抵押物，辦理抵押權設定登記，並依貸款規
定填列各項文件，……。(二)甲方（即被上訴人）應將抵押物向貸款機構，辦理抵押權
設定登記手續及投保火災保險，保險費由甲方負擔。……」等語（見第一審卷外放證
物）。上訴人裕華建設公司於八十三年五月間雖單獨通知被上訴人辦理對保及交屋手
續，但該通知書上既載明預繳費用為契稅、鑑證費、……、規費、火災保險費、抵押
設定等費用之預收款。：：依雙方訂定之契約，請按期前來辦理對保及過戶手續等詞
（見第一審卷第一宗七五頁），原審未查明上開通知是否包含催告被上訴人就房屋之
基地部分辦理抵押貸款對保及移轉手續，竟以上開通知所指預繳費用均為抵押權設定
或房屋所有權移轉手續費，未提及土地所有權移轉登記，遽認被上訴人就土地所有權
移轉登記之給付無受領遲延情事，尚嫌率斷。又上訴人一再辯稱，系爭土地係在被上
訴人受領遲延中遭查封致嗣後成為給付不能，乃可歸責於被上訴人之事由所致，上訴
人並無故意或重大過失云云（見原審卷五六頁反面、一七九頁反面、二五三頁反面）
。查依原審認定，本件向省合作金庫貸款者，乃裕華建設公司，其連帶保證人依卷附
連帶保證書記載為第一審共同被告癸○○等人，上訴人甲○○似不在其內，則上訴人
甲○○名下之系爭土地應有部分何以被省合作金庫假扣押查封﹖是否由於上訴人甲○
○之故意或重大過失所致﹖原審未遑詳查審究，遽以前開理由為上訴人不利之判斷，
亦有未合。上訴論旨，指摘原判決不當，聲明廢棄，非無理由。
據上論結，本件上訴為有理由。依民事訴訟法第四百七十七條第一項、第四百七十八
條第一項，判決如主文。
中      華      民      國    八十八    年      七      月      九      日
                              最高法院民事第二庭
                                  審判長法官  曾  桂  香
                                        法官  劉  延  村
                                        法官  徐  璧  湖
                                        法官  劉  福  聲
                                        法官  黃  秀  得
      右正本證明與原本無異
                                              書  記  官
中      華      民      國    八十八    年      七      月    二十三    日
